【裁判字號】    95,上易,620
【裁判日期】    950926
【裁判案由】    返還無權佔有房屋
【裁判全文】
臺灣高等法院民事判決                 95年度上易字第620號
上  訴  人  甲○○
訴訟代理人  呂沐基  律師
被 上 訴人  中央警察大學
法定代理人  乙○○
訴訟代理人  洪瑞燦  律師
複 代 理人  蘇美妃  律師
上列當事人間返還無權占有房屋事件，上訴人對於中華民國95年
4月25日臺灣臺北地方法院93年度訴字第145號第一審判決提起上
訴，本院於95年9月12日言詞辯論終結，判決如下：
    主  文
上訴駁回。
第二審訴訟費用由上訴人負擔。
    事實及理由
一、被上訴人之法定代理人已由蔡德輝變更為乙○○，有行政院
    95年3月1日院授人力字第0950061050號令可稽（本院卷26頁
    ），茲由乙○○聲明承受訴訟（本院卷25頁），核無不合，
    應予准許。
二、被上訴人主張：上訴人之父陳德祥生前曾任職被上訴人機關
    （於59年2月1日退休），並獲准配住被上訴人管理如原判決
    附圖二所示C、D部分門牌號碼台北市○○街27巷1號之國有
    房屋（下稱系爭房屋），陳德祥於88年8月27日死亡後，陳
    德祥與被上訴人間之使用借貸關係消滅，上訴人已無何居住
    使用權源，其仍繼續占有使用應屬無權占有，自應返還系爭
    房屋，爰依民法第470條及第767條規定，求為命上訴人應將
    系爭房屋遷讓返還被上訴人（被上訴人於原審併請求原審共
    同被告葛仁利、龍源濟、李胡梅遷讓返還房屋部分，經原審
    判決龍源濟、李胡梅敗訴，葛仁利部分判決被上訴人敗訴，
    各該敗訴部分均未據聲明不服，已告確定，不在本院審理範
    圍；本院僅就原審判決上訴人敗訴部分，上訴人不服提起上
    訴予以審理），並答辯聲明：上訴駁回。
三、上訴人則以：系爭房屋非由國有財產局撥交予被上訴人使用
    ，管理機關登記為臺灣警察專科學校，被上訴人並非管理機
    關，自非本件適格之當事人；又上訴人並未向被上訴人借用
    系爭房屋，原借用關係係存在於上訴人之先父陳德祥與被上
    訴人間，與上訴人無關；另陳德祥原借用之日式房屋已崩塌
    ，早已不存在，系爭房屋為陳德祥及伊所出資增、修建，被
    上訴人就增、修建後之新房屋已無何權利，被上訴人請求上
    訴人遷讓返還系爭房屋，為無理由等語，資為抗辯，並上訴
    聲明：(一)原判決不利於上訴人部分廢棄。(二)上開廢棄部分，
    被上訴人在第一審之訴及假執行之聲請均駁回。
四、被上訴人主張上訴人之父陳德祥原任職伊機關，獲准配住系
    爭房屋，陳德祥已於59年2月1日退休，並於88年8月27日死
    亡，系爭房屋現由上訴人占用等事實，有中央警官學校眷舍
    清冊、臺灣警察專科學校90年10月23日警專總字第050832
    1號函附中央警察大學使用臺灣警察專科學校經管宿舍名冊
    、退休名冊及戶籍謄本可稽（原審卷(一)22、(二)11、19-26、2
    9-30頁），並經原審會同台北市古亭地政事務所至現場勘測
    屬實，製有勘驗測量筆錄、現場照片及複丈成果圖可稽（原
    審卷(二)138、140-141、158頁），堪信為真實。
五、被上訴人另主張系爭房屋為國有房屋，由伊管理，上訴人於
    陳德祥死亡後，已無何居住使用系爭房屋權源，屬無權占有
    ，應返還系爭房屋予伊等語，雖為上訴人所否認，並以前開
    情詞置辯，惟查：
  (一)按國有財產撥給各地國家機關使用者，名義上雖仍為國有，
    實際上即由使用機關行使所有人之權利，故是類財產，向准
    由管領機關起訴，代國家主張所有權人之權利（最高法院51
    年台上字第2680號判例參照）。又按國有財產分為公用財產
    與非公用財產兩類；各機關、部隊、學校、辦公、作業及宿
    舍使用之國有財產屬公用財產；公用財產以各直接使用機關
    為管理機關，直接管理之；非公用財產以財政部國有財產局
    為管理機關，承財政部之命，直接管理之，國有財產法第4
    條第1項、第2項第1款、第11條及第12條亦分別定有明文。
    查系爭房屋為國有財產，原由臺灣警察專科學校為管理機關
    之事實，有國有財產局臺灣北區辦事處93年10月19日台財產
    北改字第0930039812號函及建物謄本可稽（原審卷(一)251-
    252頁、本院卷36頁）。嗣於45至54年間，由臺灣警察專科
    學校改配由被上訴人管理、使用、分配、修繕迄今，系爭房
    屋雖由原管理機關臺灣警察專科學校撥交予被上訴人使用，
    而非由國有財產局直接撥交，仍符合國有財產法第11條公用
    財產以各直接使用機關為管理機關之規定，亦有臺灣警察專
    科學校90年10月23日（90）警專總字第0508321號函可參（
    原審卷(二)27頁）。被上訴人既為系爭房屋之直接使用機關，
    即為系爭房屋之管理機關，並不以登記之管理機關為限，自
    得基於系爭房屋管理機關之地位請求返還系爭房屋。上訴人
    辯稱系爭房屋非由國有財產局撥交予被上訴人使用，管理機
    關登記為臺灣警察專科學校，被上訴人並非管理機關，非本
    件適格之當事人云云，自不足採。
  (二)按因任職關係獲准配住系爭房屋，固屬使用借貸之性質，然
    其既經離職，依借貸之目的，當然應視為使用業已完畢，按
    諸民法第470條之規定，自得據以請求交還系爭房屋；又按
    若借用人於在職中死亡，則實際上已無占用宿舍之情形，且
    其公務員之職位又已喪失，此較之借用人已離職而不應續住
    宿舍之情形，更形明顯，依舉輕明重之法理，當無不許貸與
    人請求返還宿舍之理，於此情形，借用人及其眷屬或其繼承
    人之繼續占有使用宿舍，均屬無權占有（最高法院44年台上
    字第802號判例、88年度台上第482號判決意旨參照）。又按
    司法院大法官會議釋字第557號解釋：「行政機關、公立學
    校或公營事業機構，為安定現職人員生活，提供宿舍予其所
    屬人員任職期間居住，本屬其依組織法規管理財物之權限內
    行為；至因退休、調職等原因離職之人員，原應隨即歸還其
    所使用之宿舍」，是公務員於任職期間內獲准配住之宿舍，
    迨其退休喪失原任職關係後，即屬使用完畢，使用借貸關係
    因而消滅，配住機關自得請求返還。查上訴人之父陳德祥雖
    於任職被上訴人機關期間獲准配住系爭房屋，惟陳德祥已於
    59年2月1日退休，並於88年8月27日死亡，已如上述，揆諸
    前揭說明，陳德祥從被上訴人機關退休之日起，依借貸之目
    的，當然應視為使用目的業已完畢，自已無權再繼續占用系
    爭房屋，而上訴人隨同其父居住系爭房屋之權源亦歸於消滅
    ，上訴人仍繼續占用系爭房屋，即屬無正當占有權源，被上
    訴人自得據以請求上訴人返還系爭房屋。
  (三)上訴人雖又辯稱陳德祥原借用之日式房屋已崩塌，早已不存
    在，系爭房屋為陳德祥及伊所出資修建，被上訴人就修建後
    之新房舍已無何權利云云，惟查陳德祥原配住之房屋係日式
    房屋，嗣因屋頂塌陷在上方搭建鐵皮等情，有勘驗測量筆錄
    及現場照片可稽（原審卷(二)138、140-141頁），系爭房屋雖
    因屋頂塌陷而在上方搭建鐵皮，然原日式房屋之建築結構仍
    存在，並非全部消滅後所另行興建，且日後所增、修建部分
    與原主體建物並無任何可資區別之標識存在，在構造上及使
    用上具有不可分關係，已附合於原主體建物而成為一體使用
    ，並不具有物之獨立性，自不得獨立為物權之客體，堪認全
    部皆屬被上訴人管領之房屋，是上訴人上開所辯，亦不足採
    。
六、綜上所述，被上訴人請求上訴人應將系爭房屋遷讓返還予伊
    部分，自屬應予准許。原審就此部分所為上訴人敗訴之判決
    ，核無違誤。上訴論旨指摘原判決此部分不當，求予廢棄改
    判，為無理由，應予駁回。
七、兩造其餘之攻擊或防禦方法及未經援用之證據，經本院斟酌
    後，認為均不足以影響本判決之結果，自無逐一詳予論駁之
    必要，併此敘明。
八、據上論結，本件上訴為無理由，依民事訴訟法第449條第1項
    、第78條，判決如主文。
中    華    民    國    95    年    9     月    26    日
                    民事第十三庭
                        審判長法  官  陳昆煇
                              法  官  李錦美
                              法  官  陳駿璧
正本係照原本作成。
不得上訴。
中    華    民    國    95    年    9     月    26    日
                              書記官  黃  愛


司法院資訊處製作；財團法人民間司法改革基金會備份。
